臺灣臺中地方法院刑事判決　　　　　　　96年度易字第1358號
公　訴　人　臺灣臺中地方法院檢察署檢察官
被　　　告　乙○○
　　　　　　　　　　國民
　　　　　　　　　　　樓
上列被告因恐嚇案件，經檢察官提起公訴（96年度偵字第445號）
，本院判決如下：
    主    文
乙○○幫助意圖為自己不法之所有，以恐嚇使人將本人之物交付
，處有期徒刑伍月，如易科罰金，以新臺幣壹仟元折算壹日。
    事    實
一、乙○○明知提供金融帳戶予他人使用，有幫助犯罪集團成員
    或其共犯從事不法犯行及作為人頭帳戶以供贓款出入所用，
    並使偵辦刑事案件之司法警察無從查知其真正身份之可能，
    仍基於縱有人以其金融帳戶實施恐嚇取財犯罪，亦不違背其
    本意之幫助犯意，於民國九十五年十一月中旬某日，在不詳
    地點，將其先前在中國信託商業銀行（下稱中國信託）太平
    簡易分行申設、帳號000000000000之帳戶（下稱系爭帳戶）
    存摺、金融卡及密碼，以不詳之代價，交付予不詳之人。其
    後即有不詳之人，意圖為自己不法之所有，於九十五年十一
    月十七日上午十時三十九分，以電話向丙○○恐嚇表示，若
    不依指示匯款，要對其家人不利，致使丙○○心生畏懼，於
    同日前往永豐商業銀行永和分行及彰化銀行永和分行，各將
    新臺幣（下同）五萬三千四百元及六萬元，匯入乙○○前述
    之中國信託帳戶內，旋遭提領一空，經丙○○報警處理而循
    線查獲上情。
二、案經臺中縣警察局霧峰分局報告臺灣臺中地方法院檢察署檢
    察官偵查起訴。
    理    由
一、本件證人丙○○於警詢中之證詞，被告並未爭執，且於言詞
    辯論終結前未聲明異議（見本院九十六年五月二十二日審理
    筆錄），基於尊重當事人對傳聞證據之處分權及證據資料愈
    豐富，有助於真實發見之理念，強化言詞辯論主義，使訴訟
    程序得以順暢進行，依同法第一百五十九條之五第二項規定
    ，視為經當事人於審判程序同意作為證據，本院審酌前開證
    人於警詢中亦係就案發經過之情節而為陳述，核無違法取證
    及證明力明顯過低之瑕疵，認為適當，亦得作為本件之證據
    ，合先敘明。
二、訊據被告乙○○矢口否認有公訴人所指之前開犯行，辯稱：
    伊因為肢體殘障、行動不便，故將所有之前開中國信託系爭
    帳戶之存摺、提款卡、書寫有提款卡密碼之紙條、印章等物
    置放在其工作地點之「捍族機車行」內之抽屜內，以便日常
    生活中取用，該抽屜並未上鎖，伊在九十五年十一月十二、
    十三日左右為了要領勞保的殘廢給付，才發現前開存摺、提
    款卡不見了，因為帳戶裡面沒有錢，所以沒有去報警，可能
    是來機車行修車的客戶將該等物品偷去賣掉或使用，伊沒有
    幫助恐嚇取財云云。然查：
  (一)系爭中國信託帳戶係被告所有，而被害人丙○○亦確實於前
    揭時間遭不詳之人以電話恐嚇，因而匯款至被告前開帳戶一
    節，業據被害人丙○○於警詢證述甚詳，並有彰化銀行匯款
    回條聯、永豐銀行繳款委託書（代支出傳票R3）匯款單影本
    、被告帳戶基本資料一張及前述之歷史交易查詢資料在卷可
    按，被害人遭不詳之人恐嚇取財之事實應可認定。
  (二)而系爭帳戶自九十五年十月七日經人提領四百元後，餘款只
    剩五十一元，此後直至同年十一月十五日，突有存入一千元
    復連續三次提領一百元之紀錄，旋自九十五年十一月十六日
    起，即有大量密集存入金錢及提領之情況，有帳戶歷史交易
    查詢一份在卷可稽。查一般於金融帳戶內餘款所剩無幾、小
    額存入後立即提領以測試帳戶是否可用，乃目前人頭帳戶常
    見之「試車」情形，由前開事證顯示系爭帳戶自九十五年十
    一月十六日起，已成為不法份子使用之人頭帳戶，堪認被告
    應係於九十五年十一月中旬前某日，將該帳戶之存摺、提款
    卡及密碼等物，在不詳之處，提供予不詳之人，旋為該不詳
    之人自九十五年十一月十六日起供作對不特定人恐嚇取財之
    用。被告乙○○雖以前詞置辯，稱其並未將系爭帳戶之存摺
    、提款卡、密碼交付他人云云，惟查：
  1.金融機構存摺、印章、提款卡及密碼，實為現代人日常生活
    中不可或缺之重要交易及理財工具，一旦遺失，除造成個人
    財物之損失之外，甚至若為他人作為犯罪工作之用，則不但
    損及自己個人信用，更有因此背負刑責之可能，是以一般人
    皆知曉應將上開物品分開保管，以避免一次同時遺失或全數
    遭竊的風險，衡情當無共置一處之理，被告稱存摺、提款卡
    皆放置於機車行抽屜內，且將密碼寫在紙上放一起，已與常
    情不合。而此等存摺、提款卡甚至密碼既屬重要之理財工具
    ，被告供稱該抽屜並未上鎖一節，亦有悖於常理。
  2.再者，機車行固屬公眾得出入之場所，其內之物品有遭他人
    竊取之可能性，惟本件被告始終無法提出任何關於他人竊取
    其存摺、提款卡之事證以實其說，所述實礙難採認。況一般
    人若發覺帳戶遺失，為避免遭他人盜用，遭致無謂困擾，理
    應會立即掛失或報警，被告辯稱係於九十五年十一月十二、
    十三日發現該中國信託及郵局帳戶不見，卻未立即掛失或報
    警等語，亦與事理有違，遑論其所辯稱之係為提領勞保殘廢
    給付才發現前開物品不見了，但是該殘障給付因為沒有過，
    所以錢也沒有進去等辯解之不可採信。
  3.另查，一般恐嚇取財集團以他人帳戶供作款項出入之帳戶，
    通常會先取得帳戶所有人之同意才使用，否則一旦帳戶所有
    人辦理掛失，被害人所匯入之款項即遭凍結無法提領，而帳
    戶所有人反可輕易辦理補發存摺、變更印鑑及密碼，將款項
    提領一空，衡以上情，犯罪集團當無甘冒此風險之理。是以
    ，果若被告辯稱其所有上開帳戶資料乃係遭人竊取後盜用，
    則持有上開帳戶資料之犯罪集團根本無法知悉帳戶所有人何
    時將辦理掛失止付，而被害人所匯入之款項是否可順利提領
    即處於不確定狀態，又豈需大費周章向他人恐嚇取財後，要
    求被害人匯款至其等無法擔保確可領用之被告帳戶內再分次
    提領該等恐嚇取得之款項？此益徵被告上開所辯，與事實不
    符。是被告所有上開中國信託之系爭帳戶資料應係被告自行
    提不詳姓名之人任意使用一節，應堪認定。
  4.被告雖亦辯稱不知伊所有上開帳戶事後已供作他人向被害人
    恐嚇匯款指定之帳戶使用云云；惟按刑法上之故意，分直接
    故意（確定故意）與間接故意（不確定故意），「行為人對
    於構成犯罪之事實，明知並有意使其發生者」為直接故意；
    又「行為人對於構成犯罪之事實，預見其發生而其發生並不
    違背其本意者」為間接故意。而參以郵政儲金或銀行帳戶可
    供款項之存匯、提領，一般人均可輕易申請開設，並無任何
    資格條件之限制，如非洗錢、犯罪等不法目的或為掩飾自己
    真實身分，依常情並無捨棄自己申設帳戶而迂迴向他人收購
    帳戶使用之理，且近來以電話訛稱欲對家人不利，需付款贖
    人之恐嚇取財等犯罪層出不窮，該等犯罪，多數均係利用人
    頭帳戶作為出入帳戶，已業經媒體廣為披載，則依被告係成
    年且為專科肄業而智力成熟，又頗有社會歷練之人等情以觀
    ，對上開情事自均知之甚詳，而對於交付伊上開銀行帳戶可
    能被用來作為恐嚇取財等非法用途上，應有所預見，且不違
    背其本意。故而，被告猶仍提供伊所有上開帳戶予他人使用
    ，當堪認取得上開帳戶資料者將被告所有上開帳戶作為恐嚇
    取財之匯款帳戶使用，乃係被告所容認及允許。
  (三)綜上，被告確有容認該等不詳年籍者利用上開帳戶犯恐嚇取
    財罪之不確定故意，且該等不詳年籍者，事後亦果真利用被
    告交付之上開帳戶作為犯恐嚇取財罪之款項出入帳戶，允無
    疑義。另被告雖請求傳訊其工作地點「捍族機車行」之老闆
    娘王麗端為證人，以實其關於系爭存摺、提款卡係失竊之辯
    解。然查，被告於本院準備程序中已供稱：伊發現存摺、提
    款卡失竊時，曾告知老闆娘，老闆娘有要求伊再仔細找看看
    等語。顯然該機車行老闆娘王麗端並未曾就被告之存摺、提
    款卡失竊一節親眼目睹或親眼耳聞，充其量僅曾聽聞被告宣
    稱其存摺、提款卡失竊之事，則其所得證述之事就「存摺、
    提款卡係失竊的」一事，僅屬傳聞證據，尚無從據此為有利
    被告之認定。故本院認此部分證據調查之聲請，乃無必要，
    應予駁回，附此敘明。
  (四)再按刑法上之幫助犯，係指以幫助之意思，對於正犯資以助
    力，而未參與實施犯罪之行為者而言。查被告雖有將上開帳
    戶之存摺、金融卡及密碼資料提供予施以恐嚇者使用，如前
    所述，惟既未見其有何參與恐嚇被害人之行為或於事後亦分
    得詐騙款項之積極證據，固無從認屬上開恐嚇取財行為之共
    同正犯。然而，被告將其所有之上開帳戶提供予他人作為遭
    恐嚇取財之被害人匯款指定之帳戶，乃係基於幫助他人恐嚇
    取財之犯意，而被告提供上揭帳戶予他人之行為，復屬恐嚇
    取財構成要件以外之行為，則被告自屬以幫助之意思，參與
    恐嚇取財構成要件以外之行為，應以恐嚇取財之幫助犯論。
  (五)綜上所述，本件被告空言否認幫助恐嚇取財之犯行，核屬事
    後卸責之詞，不足採信。本案事證明確，被告之犯行，堪予
    認定。
三、按以恐嚇使人將物交付，有時固亦含有詐欺性質，但與詐欺
    之區別，則在有無施用威嚇，使人心生畏懼之情形為斷；又
    按恐嚇罪質，非不含詐欺性，其與詐欺之區別，係在行為人
    對於被害人所用之手段，僅使其陷於錯誤，為詐欺，使發生
    畏懼心者，為恐嚇；再按刑法第三百四十六條第一項之恐嚇
    取財罪，與同法第三百三十九條第一項之詐欺取財罪，二者
    之區別，在於前者係施用使人心生畏怖之恐嚇手段，致被害
    人心生畏懼，明知不應交付財物而交付，後者則係施用詐術
    手段，使人陷於錯誤，誤信為應交付財物而交付，惟上開之
    恐嚇手段，常以虛假之事實為內容，故有時亦不免含有詐欺
    之性質，倘含有詐欺性之恐嚇取財行為，足使人心生畏懼時
    ，自應僅論以高度之恐嚇取財罪，殊無再適用詐欺取財罪之
    餘地，有最高法院二十八年上字第一二三八號、三十年上字
    第六六八號判例及八十四年度臺上字第一九九三號判決意旨
    可資參照。經查，依被害人丙○○陳述之被害事實，足認其
    係因遭人恐嚇，致心生畏懼而匯款，是被告提供上開銀行帳
    戶資料幫助該犯罪行為之實施，所為自應成立幫助恐嚇取財
    罪。是核被告所為，係犯刑法第三十條第一項、第三百四十
    六條第一項之幫助恐嚇取財罪。被告幫助他人犯罪，為幫助
    犯，依刑法第三十條第二項之規定，按正犯之刑減輕之。爰
    審酌被告隨意提供其所有上開金融機構帳戶供他人非法使用
    ，將助長社會犯罪風氣，可能導致真正犯罪者逍遙法外，其
    行為殊屬不當，惟念及被告本身並未實際參與本件恐嚇取財
    之犯行，責難性較小，參以被告矢口否認犯罪，顯然不知悔
    悟之犯罪後態度等一切情狀，量處如主文所示之刑，並諭知
    易科罰金之折算標準，以示懲儆。
據上論斷，應依刑事訴訟法第二百九十九條第一項前段，刑法第
三百四十六條第一項、第三十條第一項、第二項、四十一條第一
項前段，刑法施行法第一條之一第一項、第二項前段，判決如主
文。
本案經檢察官甲○○到庭執行職務。
中　　華　　民　　國　　96　　年　　5 　　月　　29　　日
                  刑事第四庭審判長法  官  林宜民
                                  法  官  許惠瑜
                                  法  官  林學晴
上正本證明與原本無異。
如不服本判決，應於送達後十日內向本院提出上訴狀（須附繕
本），上訴於臺灣高等法院臺中分院。
                                  書記官  賴淵瀛
中　　華　　民　　國　　96　　年　　5 　　月　　29　　日
附錄論罪科刑法條
